最高法院刑事判決　　　　　　　　　　　　　　　九十一年度台上字第二○九五號
　　上訴人　台灣高等法院檢察署檢察官
　　被　告　甲○○
右上訴人因被告貪污案件，不服台灣高等法院中華民國九十一年一月十一日第二審更
審判決（九十年度上更(一)字第二五七號，起訴案號：台灣板橋地方法院檢察署八十六
年度偵字第一一九五一號），提起上訴，本院判決如左：
    主  文
原判決撤銷，發回台灣高等法院。
    理  由
本件原判決以公訴意旨略稱：被告甲○○於民國八十二年十月間，擔任台北縣林口鄉
公所秘書，黃茂松、蔡家和、游意順（均另案審理中）分別擔任該鄉鄉長、鄉民代表
兼調解委員會（下稱調委會）主席、鄉公所民政課課員兼調委會秘書，均為依據法令
從事公務之人員，於八十二年十月間，辦理該鄉調委會委員出國觀摩調解業務及地方
建設作業之際，基於偽造文書及圖利之犯意聯絡，明知政府尚未開放國人赴大陸地區
觀光旅遊，而該鄉調委會出國意在赴大陸雲貴地區觀光，且調委會委員（下稱委員）
蘇聲揚、周業豐、陳文立、黃文慶四人事前已表明因故無法參加考察，竟仍偽以該調
委會主席蔡家和、委員蘇聲揚等九人與鄉長黃茂松（係另函以調委會隨行工作人員名
義呈報）共赴香港、澳門、泰國考察為由，將「預定出國地點為香港、澳門及泰國」
及「預定出國人數為調解委員九人」等不實事項，由游意順接續登載於其職務上作成
並掌管之簽呈及該鄉八二北縣林民字第一一七二五、一一七二六號函，暨因公派員出
國計劃、預定行程表、經費預算表、審核因公出國人員名冊函文內，並由黃茂松核可
該等簽呈及函文後，於八十二年十月七日以八二北縣林民字第一一七二五、一一七二
六號函，報請台北縣政府審核，致使該府陷於錯誤而核准動支該筆出國考察預算每名
新台幣（下同）三萬元。旋又由蔡家和提供出國名單，責由游意順於八十二年十月十
二日，制作不實之「台北縣林口鄉調解委員出國人員名冊」，除實際出國之委員蔡家
和、莊錫根、詹文生、林獻瑜、陳月雲五人外，尚包含不具參加資格之郭義昌（職稱
冠以代表會主席）、陳國珍、郭有生、陳秋芬（職稱冠以協同調解人）四人，及未參
加出國考察之委員蘇聲揚、周業豐、陳文立、黃文慶四人，未經報核之調委會職員徐
曉甄（職稱冠以幹事，惟報府之隨行工作人員一名係鄉長黃茂松）一人，共十五人，
再由游意順擬具不實之簽呈檢附前開不實之出國人員名冊，據以上轉鄉長核付上開委
員出國旅運費四十五萬元，該簽呈由鄉公所主計羅梅芬審核時，羅梅芬簽註「既向縣
府申請調解委員九人、經費二十七萬元，請依規定申請辦理」等語，被告竟無視羅梅
芬之簽註意見，仍於八十二年十月十九日在該簽呈之鄉長批示欄上，依鄉長黃茂松之
意思批示「如簽辦理」，並加蓋「林口鄉公所鄉長黃茂松」職章，次日由黃茂松批示
同意支付，承辦該次旅遊之三陽旅行社股份有限公司旋於八十二年十月二十一日領得
調解委員出國經費四十五萬元，足以生損害於台北縣林口鄉公庫及審計單位對於預算
執行管理之正確性，並使上開旅行團成員獲致以公費支付團費赴大陸雲貴地區觀光之
利益，因認被告涉與黃茂松、蔡家和、游意順共犯修正前貪污治罪條例第六條第一項
第四款之圖利，及刑法第二百十六條、第二百十三條之行使公務員登載不實文書罪嫌
。惟經審理結果，被告之犯罪不足證明，乃撤銷第一審依牽連關係從一重論處被告共
同依據法令從事公務之人員，對於主管之事務直接圖利罪刑之判決，改判諭知被告無
罪，固非無見。
惟查：鄉鎮市調解委員會每屆每人出國考察，依台灣省政府八十一年五月二十五日八
一府民四字第三七二七四號函示，須報縣政府核備，人員有變更亦同，且公費出國人
員僅限於調解委員會主席、委員及加隨行工作人員一名，工作人員亦應與業務直接有
關之必要人員，有台北縣政府八五北府民五字第三二一八四二號函附卷可稽。而依卷
內資料，林口鄉調委會委員連同主席共為九人，該鄉公所以八二北縣林民字第一一七
二五號函台北縣政府核備，及台北縣政府以八二北府民五字第三七九五三二號函准核
備之出國考察人員亦為主席連同委員共九人，核備准予補助之金額為每人三萬元，共
二十七萬元。被告既自七十五年間起即擔任該林口鄉公所秘書，並稱台北縣政府之上
開准予核備函件，業經游意順簽收，並註明備查奉其及鄉長黃茂松核准後存查，對該
函內容即不得諉為不知，乃游意順於八十二年十月十二日簽呈請求動支之經費為四十
五萬元，附具之出國人員名冊達十五人，其中郭義昌、陳國珍、郭有生、陳秋芬四人
並非調解委員，後三人係以協同調解人名義，郭義昌則逕以代表會主席列名，均不具
公費出國考察之資格，且與台北縣政府准予核備之內容差異甚大，況該鄉公所主計人
員羅梅芬更已於簽呈上簽註「既向縣政府申請調解委員九人、經費二十七萬元，請依
規定申請辦理」，乃被告竟無視於該簽註意見，既未依台灣省政府之規定，將變更後
之情形據實函報台北縣政府核備，亦未查明該鄉調委會是否設有「協同調解人員」？
陳國珍三人是否確為「協同調解人員」？「協同調解人員」與鄉民代表會主席是否可
動支調解委員會委員出國考察公費，隨同出國考察？即逕代鄉長批示「如簽辦理」，
而以公款支付各該人之出國費用，能否謂其主觀上係出於誤認，並無明知不實而登載
於所掌公文書及圖利他人之故意？尚非全無斟酌之餘地。實情如何？為明事實真相，
自應詳加查明，原審未詳究明白，遽行判決，自不足以昭折服。檢察官上訴意旨指摘
原判決違法，非無理由，認仍應發回更審，期臻翔適。
據上論結，應依刑事訴訟法第三百九十七條、第四百零一條，判決如主文。
中      華      民      國    九十一    年      四      月     十八     日
                              最高法院刑事第十二庭
                                  審判長法官  張  淳  淙
                                        法官  謝  俊  雄
                                        法官  蘇  振  堂
                                        法官  吳  昆  仁
                                        法官  惠  光  霞
      右正本證明與原本無異
                                              書  記  官
中      華      民      國    九十一    年      四      月    二十四    日
